臺灣臺北地方法院民事判決　　　　　　　　　　　　九十三年度訴字第四二○一號
　　原　　　告　乙○○
　　訴訟代理人　張旭業　　律師
　　被　　　告　甲○○原名：.
右當事人間請求確認買賣關係不存在事件，本院於民國九十三年十二月二日言詞辯論
終結，判決如左：
    主      文
確認訴外人馬兆宏（原名馬小秋）與被告甲○○（原名陳湘）於民國六十二年十一月
十四日就座落於台北市○○區○○段二小段○一八地號土地及其上門牌號碼台北市○
○區○○路一五二巷三十二弄十七號房屋之使用權買賣關係不存在。
訴訟費用由被告負擔。
    事      實
甲、原告方面：
一、聲明：確認訴外人馬兆宏（原名馬小秋）與被告甲○○（原名陳湘）於民國（下
    同）六十二年十一月十四日就座落於台北市○○區○○段二小段○一八地號土地
    及其上門牌號碼台北市○○區○○路一五二巷三十二弄十七號房屋之使用權買賣
    關係不存在。
二、陳述：訴外人馬兆宏（原名馬小秋）係陸軍憲兵退役軍官，而陸軍總司令自五十
    八年六月三十日起，將其所管理之國家所有宿舍，即座落於台北市○○路一五二
    巷三十二巷十七號之房屋（下稱系爭房屋）供訴外人馬兆宏及其眷屬即原告等無
    償使用，雙方為使用借貸關係。嗣被告甲○○（原名陳湘）於六十二年十一月十
    四日，本欲以新臺幣（下同）八萬元向訴外人馬兆宏購買前開宿舍之使用權，經
    原告反對後，渠等並未成立使用權之買賣契約，被告並未給付買賣價金予訴外人
    馬兆宏，而訴外人馬兆宏亦未將系爭房屋之使用權移轉予被告。詎被告竟主張前
    開使用權買賣契約存在，並向眷舍之主管單位申請變更使用人，令原告受有可能
    遭起訴請求遷出系爭房屋之不利益，依民事訴訟法第二百四十七條規定，及最高
    法院二十年上字第七○九號、二十八年度上字第十一號、十九年度第八五號判例
    意旨可知，原告有受確認判決上之法律利益。另被告稱兩造就系爭房屋之使用權
    並無買賣關係，原告所稱之八萬元並非買賣價金，而係係訴外人馬兆宏補償原告
    就系爭房屋之內部裝潢及搬遷費用。然被告既主張兩造使用權之移轉係無條件之
    自願性移轉，豈會同意給付原告八萬元之搬遷補助費用，又況，兩造既定有八萬
    元對價，姑不論該八萬元之給付原因為何，該給付即為使用移轉契約內容或條件
    之一，是兩造就系爭房屋使用權之移轉並非如被告所稱之無條件移轉，被告亦已
    自承其並未給付八萬元之買賣價金予原告，並經訴外人馬兆宏解除買賣契約在案
    ，原告自得拒絕給付系爭房屋之使用權，且被告主張其當時之薪資每月僅為二百
    六十元，故被告主張該八萬元係搬遷補償費，顯與常情不符。
三、證據：提出
    一件、土地謄本一件、房屋轉讓契約書一件、國軍軍眷服務信箱答覆表一件、報
    告一件（以上均影本）、土地謄本二件、建物謄本三件等件為證。
乙、被告方面：
一、聲明：原告之訴及駁回。
二、陳述：被告於六十二年十一月十五日與訴外人馬兆宏（已歿）簽訂同意書，約定
    由訴外人馬兆宏自願無條件讓與座落於台北市○○街四○四巷六弄九號（即台北
    市○○路一五二巷三十二巷十七號）國防部憲兵司令部（下稱憲兵司令部）所有
    之崇仁新村乙型眷舍之居住權予被告，並經憲兵司令部於六十二年十二月十四日
    以（六二）朝和字第二四二四號公文函告被告得於同年十二月底前進住完畢，此
    有同意書及憲兵司令部令可稽。又況，被告與訴外人馬兆宏於六十二年十一月十
    五日簽訂同意書時，皆未論及買賣事宜，且雙方既皆具軍人身分，均知違反國軍
    眷業處理辦法第三十一條第三項、第七項規定，具有金錢交易時，配予眷舍之資
    格將遭遭取消，自無簽訂買賣契約之可能。詎訴外人馬兆宏竟違反前開同意聲明
    ，拒不將系爭房屋騰空遷讓予被告，被告遂向憲兵司令部聲請調解，經憲兵司令
    部調解後，並經其於八十三年二月十四日函告訴外人馬兆宏應於文到一個月內遷
    出系爭房屋，此亦有憲兵司令部簡便行文表為憑。然訴外人馬兆宏除置之不理外
    ，並於八十年間以該同意書係偽造而提出確認證書真偽之訴，經本院八十一年度
    簡上字第三七七號判決及最高法院八十二年度台上字第二四七七號裁定駁回原告
    之訴在案。惟訴外人馬兆宏仍拒不搬遷，被告及訴外人馬兆宏遂於九十二年七月
    間，數次至台北市萬華區調解委員會聲請調解，然仍無法達成協議，此有該調解
    委員會筆錄及調解不成立證明書可稽。嗣訴外人馬兆宏於九十三年四月八日死亡
    ，而其配偶即被告及其子馬建青等無權占有被告受憲兵司令部分配之眷舍，屢經
    催討，迄未遷讓系爭房屋予被告。至原告所稱之八萬元並非買賣價金，而係補償
    原告就系爭房屋之內部裝潢及搬遷費用。再者，原告主張兩造間就系爭房地之買
    賣關係不存在，惟兩造間既非買賣關係，就系爭房地之買賣關係不存在並無不明
    確，依民事訴訟法第二百四十七條規定，及最高法院二十七年度上字第三一六號
    、五十二年度台上字第一二四○號、五十二年度台上字第一九二二號等判例意旨
    可知，原告因欠缺保護必要要件，是原告之訴為無理由，應予駁回。
三、證據：提出同意書影本一件、憲兵司令部令一件、聲請函一件、存證信函一件、
    憲兵司令部簡便行文表三件、本院民事判決一件、最高法院民事裁定一件、調解
    委員會筆錄、調解不成立證明書一件、公函一件、眷舍糾紛協調會紀錄一件、國
    軍在臺軍眷業務處理辦法一件、公益費收據一件、國防部公告一件、住院診斷證
    明書三件（以上均影本）等件為證。
    理　　由
一、本件原告起訴主張原告先夫馬兆宏生前獲陸軍總司令配住台北市○○路一五二巷
    三十二巷十七號之房屋，為使用借貸關係，嗣被告於六十二年十一月十四日欲以
    八萬元向馬兆宏購買前開宿舍之使用權，經其反對後，被告與馬兆宏間並未成立
    使用權之買賣契約，被告未給付買賣價金，馬兆宏亦未將系爭房屋之使用權移轉
    予被告，詎被告竟主張前開使用權買賣契約存在，並向眷舍之主管單位申請變更
    使用人，令原告受有可能遭起訴請求遷出系爭房屋之不利益，縱認為雙方間有契
    約關係，惟被告既未給付八萬元之買賣價金，上開契約並經訴外人馬兆宏解除在
    案，其自得拒絕給付系爭房屋之使用權，為此訴請確認兩造間買賣關係不存在等
    語；被告則以其與訴外人馬兆宏簽訂同意書，約定由訴外人馬兆宏無條件讓與系
    爭房屋，並經憲兵司令部函告通知其得進住，其與訴外人馬兆宏簽訂同意書時，
    並未論及買賣事宜，蓋斯時雙方均具軍人身分，依規定若有金錢交易時，配予眷
    舍之資格將遭遭取消，自無簽訂買賣契約之可能，詎馬兆宏竟違反前開同意聲明
    ，拒將系爭房屋騰空遷讓，嗣經憲兵司令部調解後，並要求訴外人馬兆宏應於文
    到一個月內遷出系爭房屋，雖馬兆宏之後曾起訴確認證書真偽，均經判決敗訴，
    惟原告仍拒不遷出交付，馬兆宏過世後，原告屢經催討，仍拒搬遷，其確認兩造
    間買賣關係不存在，自無理由云云資為抗辯。
二、本件原告提起本件訴訟，主要在確認原告先夫馬兆宏（原名馬小秋）前於六十二
    年十一月十五日所簽訂之同意書，其中所言及願無條件讓與被告（斯時被告原名
    為陳湘）系爭座落於台北市○○區○○段二小段○一八地號土地及其上門牌號碼
    台北市○○區○○路一五二巷三十二弄十七號房屋之內容不存在，而本件原告為
    馬兆宏之配偶，此有
    確具有利害關係，其提起本件確認訴訟，依民事訴訟法第二百四十七條第一項規
    定，自屬有據，合先敘明。為釐清兩造間有關同意書內載事項是否存在，首應確
    定者，乃上開同意書是否確為馬兆宏生前所簽，其次乃該同意書所載事實之真相
    究竟為何？有關上開同意書之真偽，業經原告前於八十年間以該同意書係偽造為
    由提出確認證書真偽之訴，經本院八十一年度簡上字第三七七號判決及最高法院
    八十二年度台上字第二四七七號裁定駁回原告之訴在案，此有上開判決書影本在
    卷可稽（參被證六、七），是關於系爭同意書之真偽一節已無調查之必，自無庸
    待言。有待釐清者，乃馬兆宏究係在何種情況下簽署此一同意書？其簽訂系爭同
    意書之真意究竟為何？依被告自陳，馬兆宏所以簽具系爭同意書，係因為：「（
    問：如果馬先生的房子想要歸還，目的是想要拿到房補的話，他還給司令部就好
    了，為何要還《給》你？）因為房子空空洞洞的，他如果要進去，就一定要裝璜
    ，如果他還給司令部，司令部不會給他一毛錢，所以他把房子給我是希望我給他
    一筆錢，我認為在司令部把房子配給我的公文下來以前我不能給錢，如果司令部
    有把房子配給我，我就會給他錢。」、「（問：所以你認為原告要你給的錢是什
    麼錢？）裝潢的錢。」（參本院九十三年十一月十二日言詞辯論筆錄），足見本
    件訴外人馬兆宏於簽訂同意書之前，曾與被告談及補貼價款情事，被告對此亦不
    否認，同時表示斯時雙方所談妥之金額為八萬元，估不論此一八萬元之對價其目
    的為何，可確認者，乃馬兆宏並非無償將系爭房屋讓與被告，蓋馬兆宏與被告並
    不相識，係透過同僚介紹洽談轉讓事宜，若馬兆宏意欲無償出讓系爭房屋，何以
    不讓與舊識，乃竟讓與被告？被告稱馬兆宏所以願意出讓系爭房屋，其目的在於
    取得房補，被告本於幫助之意，乃表示願意承擔云云，此說縱認屬實，馬兆宏亦
    毋須讓與素不相識之被告，進而言及補貼事宜。由是可知，馬兆宏所以同意出讓
    系爭房屋，同時與被告洽談補貼款，其目的不僅在於獲取房補，同時意欲取得相
    當之出讓對價，以彌補必須遷出系爭房屋之窘境，不論此一八萬元對價之名稱為
    何，究係購買或是補貼，在馬兆宏之主觀認知裡，此一款項乃讓與系爭房屋之對
    價，而縱如被告所稱，此一款項係在補貼馬兆宏之裝潢款，並非購買價，亦證馬
    兆宏並「非無條」件同意讓與系爭房屋與被告，是被告稱依同意書記載馬兆宏係
    無條件同意讓與系爭房屋與伊云云，顯非事實。
三、固然，馬兆宏於上開同意書中自承願意無條件將系爭房屋使用權讓與被告，惟誠
    如被告所言，由於馬兆宏與被告均為職業軍人，馬兆宏獲得分配系爭房屋，僅該
    房屋之使用權，並無所有權，且依規定，倘獲配住眷舍之職業軍人私下買賣眷舍
    二十二日答辯狀理由第四項），是以，若馬兆宏告知陸軍總司令部或憲兵司令部
    謂其於轉讓系爭房屋時獲有八萬元對價，其如何再能獲得房補費？其居住眷舍之
    資格如何能免於被取消？此所以馬兆宏於簽具同意書時必須記載為「同意無條件
    」等語，此亦得以解釋何以馬兆宏及其子馬建青於眷舍管理機關憲兵司令部歷次
    協調時，均未敢言及有所謂八萬元買賣對價一事。被告明知其與馬兆宏間就系爭
    房屋轉讓一事有八萬元買賣對價之約定，卻於事後單持馬兆宏於同意書中載明「
    同意無條件讓與」等文辭及歷次協調會中均未言及補償費一事，認為兩造間並無
    所謂買賣契約或對價關係之約定，馬兆宏應無條件讓與系爭房屋云云，顯係單擇
    利己一面之偏詞，自不可採。實則，本件訴外人馬兆宏與被告約定出讓系爭房屋
    之使用權及八萬元補償費，其性質即屬買賣關係，雖兩造並未將此交易稱之為買
    賣，惟其性質則屬之，不因被告將該款項稱為補償費而有不同。況以六十二年間
    系爭房屋座落之土地地價而言，每平方公尺為一千九百六十六元，八萬元價款可
    購買約四○．七平方公尺土地，約為一二．三一坪，此有台北市地價謄本可資佐
    參，而系爭房屋面積約為十二坪，以一般不動產交易行情而言，建物價格通常低
    於土地價格，馬兆宏要求八萬元對價，與單純購買房屋建物之價格已然相當，如
    何可能僅係補貼裝潢款？再者，本件建物乃陸軍總司令部之財產，非馬兆宏所有
    ，亦非其所自建，其所擁有者僅使用權爾，其所能讓與者，亦僅有使用權爾，其
    就使用權之讓與，要求被告支付八萬元對價，顯然係使用權買賣之性質，由此益
    證本件兩造約定者乃使用權之買賣價款，非僅單純裝潢費之補償。被告復執憲兵
    司令部公文，指稱該公文亦指出馬兆宏應於一個月內遷出，足證眷舍管理機關亦
    已認為馬兆宏不應居住現址，應將系爭房屋交付被告云云。惟查，憲兵司令部係
    本於馬兆宏上開同意書內容，認為馬兆宏同意無條件將系爭房屋使用權讓與被告
    ，始認為馬兆宏應自現址遷出，惟憲兵司令部並不知道馬兆宏與被告間有八萬元
    對價之約定，是憲兵司令部做出上開遷出之函文決定，乃可預料之事，惟被告明
    知有此對價約定，卻執上開公文、同意書等書證，指稱馬兆宏應自現址遷出，自
    有未洽。況被告自稱原告曾提出一份陸總部公文要求被告給付八萬元（參本院九
    十三年十月二十二日言詞辯論筆錄第二頁），且自承迄今仍未支付八萬元對價予
    馬兆宏或其遺屬，其又如何要求原告無條件自現址遷出？雖被告又稱其嗣後曾提
    出十萬元欲交付原告，惟原告拒收云云。惟查，被告係在八十三年間始提出十萬
    元，此經原告之子馬建青到場陳述在卷，被告對此亦不否認，若此一事實為真，
    則此一時間已足足遲延近二十年之久，房地產之價格亦已非昔比，被告指稱原告
    不交付系爭房屋云云，卻不說明原告何以不願交付之原因，自非公平。本件原告
    因被告遲不交付價金，乃拒絕再依約履行，核其本意，即在於解除兩造間此一使
    用權買賣契約，原告並透過訴外人李惠勻告知被告，被告亦知悉此事，此參酌其
    對憲兵司令部之信函所載內容即明（參被證三第二頁），是本件原告既已解除契
    約，被告亦遲未交付應允之對價，本件買賣契約自已不復存在，原告訴請確認此
    一法律關係，自屬有據，應予准許。
四、結論：本件原告之訴為有理由，依民事訴訟法第七十八條，判決如主文。
中　　　華　　　民　　　國　　九十三　　年      十二 　  月   二十四　　日
                                  民事第二庭法  官  汪漢卿
正本係照原本作成
如對本判決上訴，須於判決送達後廿日內向本院提出上訴狀
中　　　華　　　民　　　國　　九十三　　年　　  十二 　　月　　二十四　　日
                                            書記官  許婉如
